---
title: "Comparaison des régressions : linéaire vs isotonique sur le jeu de données Abalone"
author: "Antony Lehmann & Asso Ali Mullud"
lang: fr
format:
  html:
    toc: true
    number-sections: true
execute:
  echo: false
  warning: false
  message: false
---

## 1. Introduction {-}

Ce rapport a pour objectif de comparer trois approches de modélisation de l'âge des ormeaux : 

1. un **modèle linéaire** simple,
2. une **régression isotonique univariée** (Longueur → Âge),
3. une **régression isotonique multivariée** (Active-Set) appliquée séparément aux mâles et aux femelles.

Nous mesurerons la performance de chaque modèle par l’**erreur quadratique moyenne** (RMSE) et discuterons de l’intérêt de la contrainte de monotonie pour capturer la relation entre mensurations et âge.

---

## 2. Jeu de données et pré‑traitement {-}

Le jeu **Abalone**, extrait du dépôt UCI, contient 4 177 observations d’ormeaux avec neuf variables : le sexe, huit mesures physiques et le nombre d’anneaux. Nous calculons l’âge par `Age = Rings + 1.5`.

```{r}
#| label: setup
#| appendix: true
library(tidyverse)
library(isotone)    # gpava(), activeSet()
library(broom)      # tidy(), glance()
library(yardstick)  # rmse_vec()
library(skimr)
library(GGally)
library(glue)
source("R/methods.R")

url <- "https://archive.ics.uci.edu/ml/machine-learning-databases/abalone/abalone.data"
col_names <- c("Sex","Length","Diameter","Height",
               "Whole_weight","Shucked_weight","Viscera_weight",
               "Shell_weight","Rings")
abalone <- read_csv(url, col_names = col_names) %>%
  mutate(
    Sex = factor(Sex, levels = c("M","F","I")),
    Age = Rings + 1.5
  ) |> relocate(Age, .after = Rings)
```

---

## 3. Analyse exploratoire {-}

### 3.1. Aperçu des variables

```{r}
#| label: skim
#| appendix: true
skim(abalone)
```

Quelques variables de pois présentent une asymétrie et la hauteur comporte des valeurs très faibles (< 0,02). Il conviendra de garder ces particularités en tête.

### 3.2. Distribution de l’âge

```{r }
#| label: ggplot
#| appendix: true
ggplot(abalone, aes(Age)) +
  geom_histogram(aes(y = after_stat(density)), bins = 30, fill = "steelblue", alpha = .7) +
  geom_density(colour = "firebrick") +
  labs(x = "Âge (années)", y = "Densité") +
  theme_minimal()
```

La majorité des ormeaux a entre 5 et 13 ans, avec une minorité jusqu’à 30 ans.


---

## 4. Modèle linéaire de référence {-}

```{r }
#| label: lm-model
#| appendix: true
lm_len  <- lm(Age ~ Length, data = abalone)
rmse_lin <- rmse_vec(abalone$Age, predict(lm_len))
```

```{r}
#| label: plot-lm
#| appendix: true
ggplot(abalone, aes(Length, Age)) +
  geom_point(alpha = .3) +
  geom_smooth(method = "lm", se = FALSE, color = "darkgreen", size = 1) +
  labs(x = "Longueur (cm)", y = "Âge (années)") +
  theme_minimal()
```

Le modèle linéaire explique **`r scales::percent(glance(lm_len)$r.squared,1)`** de la variance et obtient un **RMSE = `r round(rmse_lin,2)`** ans.

---

## 5. Régressions isotones {-}

### 5.1. Isotone univariée (Longueur)

```{r}
#| label: iso-univ
#| appendix: true
iso_len <- gpava(z = abalone$Length, y = abalone$Age)
rmse_iso <- rmse_vec(abalone$Age, iso_len$x)
iso_len$x_pred <- abalone$Length
```

```{r}
#| label: iso-univ-plot
#| appendix: true
autoplot(iso_len, step = TRUE, residuals = FALSE) +
  labs(
    subtitle = paste0("RMSE = ", round(rmse_iso,2), " ans"),
    x = "Longueur (cm)", y = "Âge (années)"
  ) + theme_minimal()
```

Le RMSE passe de **`r round(rmse_lin,2)`** à **`r round(rmse_iso,2)`** ans.

> **Visualisation comparative :** on superpose la droite de régression linéaire et la fonction en paliers issue de la régression isotone univariée.

```{r}
#| label: compare-univ-lin
#| appendix: true
# Préparation du data.frame comparatif
df_cmp <- tibble(
  Length = abalone$Length,
  Age    = abalone$Age,
  Lin    = predict(lm_len),
  Iso    = iso_len$x
)

# Tracé superposé
ggplot(df_cmp, aes(x = Length, y = Age)) +
  geom_point(alpha = .2) +
  geom_line(aes(y = Lin), colour = "darkgreen", size = 1) +
  geom_step(aes(y = Iso), colour = "firebrick", size = 1, direction = "hv") +
  labs(
    title = "Comparaison : régression linéaire vs isotone univariée",
    x = "Longueur (cm)",
    y = "Âge (années)"
  ) +
  theme_minimal()
```

*Cette figure met en évidence la capacité de la régression isotone à mieux suivre la relation empirique, notamment aux extrémités de la distribution.*

### 5.2. Active-Set multivariée (mâles)

Nous analysons d’abord le sous-groupe des mâles en imposant une monotonie conjointe sur **Longueur**, **Poids total** et **Diamètre**.

```{r}
#| label: set-males
#| appendix: true
# Préparer les données
abal_m <- abalone |> filter(Sex == "M")
# Contraintes par tri lexicographique
ord   <- order(abal_m$Length, abal_m$Whole_weight, abal_m$Diameter)
pairs <- cbind(head(ord, -1), tail(ord, -1))
# Ajustement
fit_m <- activeSet(
  isomat   = pairs, mySolver = "LS",
  y        = abal_m$Age,
  weights  = rep(1, length(ord))
)
# RMSE
fit_m$x_pred <- abal_m$Length
rmse_m      <- rmse_vec(abal_m$Age, fit_m$x)
# Tracé
autoplot({ fit_m$x_pred <- abal_m$Length; fit_m }, step = TRUE, residuals = FALSE) +
  labs(
    title = "Active-Set multivariée (mâles)",
    subtitle = paste0("RMSE = ", round(rmse_m,2), " ans"),
    x = "Longueur (cm)", y = "Âge (années)"
  ) + theme_minimal()
```

Cette approche produit un RMSE de **`r round(rmse_m,2)`** ans pour les mâles.

### 5.3. Active-Set multivariée (femelles)

Même protocole pour le sous-groupe des femelles.

```{r}
#| label: set-femelles
#| appendix: true
abal_f <- abalone |> filter(Sex == "F")
ord_f   <- order(abal_f$Length, abal_f$Whole_weight, abal_f$Diameter)
pairs_f <- cbind(head(ord_f, -1), tail(ord_f, -1))
fit_f    <- activeSet(pairs_f, mySolver="LS", y=abal_f$Age, weights=rep(1,nrow(abal_f)))
fit_f$x_pred <- abal_f$Length
rmse_f      <- rmse_vec(abal_f$Age, fit_f$x)
autoplot({ fit_f$x_pred <- abal_f$Length; fit_f }, step = TRUE, residuals = FALSE) +
  labs(
    title = "Active-Set multivariée (femelles)",
    subtitle = paste0("RMSE = ", round(rmse_f,2), " ans"),
    x = "Longueur (cm)", y = "Âge (années)"
  ) + theme_minimal()
```

### 5.4. Comparaison mâles vs femelles

| Sous-groupe | RMSE (ans)           |
|------------|----------------------|
| Mâles      | `r round(rmse_m,2)`  |
| Femelles   | `r round(rmse_f,2)`  |

*Interprétation :* les RMSE sont très proches, avec une légère supériorité pour **`r ifelse(rmse_m < rmse_f, 'les mâles', 'les femelles')`**, indiquant que le modèle Active-Set est robuste pour les deux sexes.

---

## 6. Synthèse des performances {-}

```{r }
#| label: tab-rmse
#| appendix: true
tibble(
  Modèle = c("Linéaire","Isotone (Longueur)","Active-Set (mâles)","Active-Set (femelles)"),
  RMSE   = c(rmse_lin, rmse_iso, rmse_m, rmse_f)
) |> knitr::kable(digits = 2, caption = "Comparaison des RMSE")
```

---

## 7. Conclusion {-}

La **régression isotonique** améliore le RMSE par rapport au modèle linéaire, et l’**Active-Set multivariée** conserve cette amélioration pour mâles et femelles. La robustesse et la cohérence des contraintes monotones en font une méthode pertinente pour la prédiction de l’âge à partir de mesures biologiques.

---

## Appendice : code complet {-}

```{r}
#| label: appendix
#| ref.label: !expr knitr::all_labels(appendix==TRUE)
#| echo: true
#| eval: false
```

